臺北高等行政法院裁定
                                     100年度訴字第1669號
原      告　何奕道
被      告　教育部
代　表　人　吳清基（部長）住同上
訴訟代理人　謝淑貞
上列當事人間有關教育事務事件，原告不服行政院中華民國100
年9 月22日院臺訴字第1000103171號訴願決定，提起行政訴訟，
本院裁定如下：
    主  文
原告之訴駁回。
訴訟費用由原告負擔。
　　事實及理由
一、按「（第1 項）人民因中央或地方機關對其依法申請之案件
    ，於法令所定期間內應作為而不作為，認為其權利或法律上
    利益受損害者，經依訴願程序後，得向高等行政法院提起請
    求該機關應為行政處分或應為特定內容之行政處分之訴訟。
    （第2 項）人民因中央或地方機關對其依法申請之案件，予
    以駁回，認為其權利或法律上利益受違法損害者，經依訴願
    程序後，得向高等行政法院提起請求該機關應為行政處分或
    應為特定內容之行政處分之訴訟。」為行政訴訟法第5 條所
    規定。準此，提起課予義務訴訟係以有「依法申請之案件」
    存在為要件，而此所謂「依法申請之案件」，係指人民依據
    法令之規定，有向該管行政機關請求就某一特定具體之事件
    ，為一定處分之權利者而言；又所謂「應作為而不作為」，
    係指行政機關對於人民之申請負有法定作為義務，卻違反此
    一作為義務而言。是法令如僅係規定行政機關之職權行使，
    因其並非賦予人民有公法上請求行政機關為行政處分之權利
    ，人民之請求行政機關作成行政處分，性質上僅是促使行政
    機關發動職權，是以單純建議事項或促請行政機關依職權為
    一定行政行為之陳情或檢舉，自不包括在內。而人民就其請
    求事項，若法令並無賦予人民申請權，則中央或地方機關所
    為函復，並未因此發生任何法律效果，該函復性質上僅屬行
    政機關之單純事實敘述或理由說明，並非行政處分，人民自
    不得提起課予義務訴訟，否則其起訴應認不備要件，其訴為
    不合法，應依行政訴訟法第107 條第1 項第10款規定予以駁
    回。
二、本件原告主張略以：
  (一)原告於99年10月7日發現中華電視台（下稱華視）教育頻道
    所播放之空中進修學校「商用英文」（指導單位為教育部）
    教學節目，內容嚴重錯誤百出、老師英文程度低劣，遂立即
    向華視教學事業處查詢，得知主講老師係由臺北技術學院附
    設空中學院及臺中技術學院附設空中學院共同聘任，華視縱
    受各方指責亦莫可奈何。嗣原告於同年10月10日向臺中技術
    學院舉發並要求立即改正錯誤，惟校方置若罔聞；原告旋向
    被告陳情，至今已近1 年，被告仍態度敷衍，一再以行政程
    序法就同一事件經予適當處理，並已明確答覆後得不予處理
    云云回復原告，然自始至終從未明確答覆。於此期間，謬誤
    英文節目仍繼續播出，學校既未改正錯誤，又欺瞞被告已修
    改完畢並重新製播；被告亦照單全收。監督學校係被告權責
    所在，竟怠忽職責、便宜行事，原告只得向行政院提起訴願
    。
  (二)對訴願決定所為之駁斥：
    1.訴願決定書所稱「…中央或地方機關並無不作為之情事，
      仍不得提起訴願…應為不受理之決定。」等語。然本事件
      迄今已近1 年，謬誤節目仍繼續播出，無格老師仍繼續教
      學，校方及被告卻完全不作為。
    2.訴願決定所稱「又據臺北商業技術學院附設空中進修學院
      及臺中技術學院附設空中進修學院說明，其附設空中進修
      學院各課程任教老師均為兼任…遴選過程堪稱嚴謹。」等
      語若過程嚴謹，何以會出現1學期18講次，每講次皆錯誤
      連連，課本亦同。按師資培育法第4條第4項：「大學校院
      教育學程應置專任教師，其師資及設立標準由教育部定之
      。」（註：師資培育法查無原告所引條文內容）復按「各
      學校附設之國民補習學校及進修學校之教師，由校長依法
      聘請合格人員充任之；職員由校長指派現有人員兼任或依
      聘僱相關法規進用。」、「私立國民補習學校及進修學校
      ，依本法之規定辦理。本法未規定者，依私立學校法及有
      關法令之規定。」為補習及進修教育學校法第18條第1項
      及第22條所明定。故學校明顯違反前揭法律規定，教育部
      瀆職不查，行政院亦照單全收，無視教育乃國力之根基。
    3.訴願決定書末段：「況教育部就訴願人所陳…予以回復，
      亦難謂有應作為而不作為之情事。」原告以為，並非回復
      即屬作為，而應對整件事加以處置方才屬之。被告不調查
      違法失職人員，且包庇學校，任由謬誤英文節目持續播放
      長達1 年，漠視學生權益。
  (三)按憲法第162條：「全國公私立之教育文化機關，依法律受
    國家之監督。」、教育基本法第2條：「（第1項）人民為教
    育權之主體。（第2項）…為實現前項教育目的，國家、教
    育機構、教師、父母應負協助之責任。」。再按「專科以
    上學校教師資格審定辦法由教育部定之。」、「教師聘任後
    除有下列各款之一者外，不得解聘、停聘或不續聘：八、教
    學不力或不能勝任工作，有具體事實或違反聘約情節重大。
    」分別為教師法第10條、第14條第1項第8款所明定。
  (四)被告無非以大學自治、學術自由之保障認為被告有權無責，
    惟每次教學課程之指導單位皆為被告。被告縱使保障學術自
    由，亦不能逾越憲法第162 條之規定，若濫竽充數都能自喻
    學術自由之保障，如何保障學生之受教權。系爭課程1 學年
    共36講次，每講次皆有嚴重謬誤，學校卻稱教師遴選、審查
    堪稱嚴謹，實屬無稽。系爭課程之3 位主講教師若能符合資
    格，定是被告瀆職、徇私舞弊之結果。
  (五)原告自始即以光碟影片內容，並指出謬誤之處向被告技職司
    陳情，卻被指為「不具體」，實難甘服。原告於100 年10月
    5 日前往被告處要求檢閱「已修正並重新錄製」之影片，卻
    遭阻擋於警衛室，並遭承辦人員阻止原告查閱，被告吃案、
    包庇學校之違法情事昭然若揭。
  (六)所謂「陳情」係陳述案件、訴說隱情，人民對政府有所陳請
    所作成之文書即申請書。無論「陳情」或「申請」，皆係人
    民向政府有所「陳情」或「陳請」，都是要求政府「應作為
    」。訴願決定書稱，原告所為之行為僅係陳情而非依法申請
    之案件，自不得提起訴願云云，硬將「陳情」與「申請」區
    別，玩文字遊戲，實不足取。蓋陳情與申請本屬一體，人民
    向官署陳情未果，自當提起訴願，最高行政法院（89年7月1
    日改制前為行政法院）51年判字106號、52年判字第269號及
    55年判字第223號皆係此旨。
  (七)原告提起本件訴訟，非關個人利益，乃是關係全體國民之教
    育權益。所謂「非關個人利益」，非指原告沒有權利及法律
    上利益，而是國家公益為大，個人利益事小之意。按行政訴
    訟法第9條規定：「人民為維護公益，就無關自己權利及法
    律上利益之事項，對於行政機關之違法行為，得提起行政訴
    訟。‧‧」顯見本條規定著重於公益之積極作用，人民對公
    共利益或其權益之維護，得依訴願法規定為請願之權利，不
    因本條規定而受影響。教育乃國之根本，胡辦教育實係自賤
    國格等情，爰依行政訴訟法第5條及第9條規定，聲明求為撤
    銷訴願決定，並依公務員懲戒法規定懲戒違法失職人員。
三、經查：
  (一)本件原告係以臺中技術學院附設空中學院商用英文（一）及
    （二）電視教學，錯誤百出，品質低劣，經其建議後，仍未
    修正或重新錄製，主講教師陳君、林君及劉君，有無具英文
    教師資格，迭致被告部長信箱，陳請查處聘任教師過程及教
    學內容之審查監督，以維學生受教權等情。經被告分別以99
    年10月19日台技（二）字第0990918604號、100 年3 月14日
    臺技（三）字第1000904444號及100 年3 月30日臺技（三）
    字第1000905722號部長信件答復原告，表示若有不法或不妥
    情事，將函請學校改善。嗣原告認臺中技術學院附設空中學
    院仍未修正課程內容，於100 年4 月14日請被告善盡督導之
    責。被告以100 年5 月19日臺技（四）字第1000076755號函
    復原告，告知其向臺中技術學院空中學院查復之處理結果。
    旋原告以臺北技術學院附設空中學院及臺中技術學院附設空
    中學院任用未具英文專業資格之陳姓、林姓及廖姓人士擔任
    電視教學系爭課程講師為由，於100 年4 月23日提出檢舉。
    經被告以100 年6 月14日臺學審字第10000949 99 號函復原
    告，原告對被告上開99年10月19日、100 年3 月14日、100
    年3 月30日、100 年5 月19日、100 年6 月14日復函不服，
    認被告未善盡督導之責，有應作為而不作為之情事，提起訴
    願遭決定駁回後，遂依行政訴訟法第5 條及第9 條規定，提
    起本件行政訴訟。
  (二)茲查原告所為係基於其關心系爭課程內容，並認該空中學院
    播出內容或有諸多錯誤之處，而向被告提出陳情或檢舉，請
    被告基於教育主管機關地位行使監督權，惟依原告所列舉之
    請求權之依據，分別係師資培育法第4 條第4 項（按師資培
    育法查無原告所引條文內容）、憲法第162 條、補習及進修
    教育學校法第18條第1 項及第22條、教育基本法第2 條、教
    師法第10條、第14條第1 項第8 款等規定，查各該規定或係
    規定被告或學校之職權行使；或係規定學校對教師之聘任、
    解聘、停聘事宜，並非賦予人民有公法上請求被告為行政處
    分之權利，原告請求被告作成行政處分，性質上僅是促使被
    告發動職權，為單純建議或檢舉事項，促請被告依職權為「
    行政行為」即原告所稱之「主管機關之監督權」，揆諸首開
    說明被告所為之答覆，並未因此發生任何法律效果，是以被
    告之函復性質上僅屬行政機關之單純事實敘述或理由說明，
    並非行政處分。至於原告主張其得依行政訴訟法第9 條規定
    起訴一節，惟查該條係規定「人民為維護公益，就無關自己
    權利及法律上利益之事項，對於行政機關之違法行為，得提
    起行政訴訟。但以法律有特別規定者為限。」，其立法說明
    略以「依傳統訴訟利益之理論，須就與自己權利或法律上利
    益有直接關係之事項，始得提起訴訟，但情況較為特殊之公
    法爭議事件，為維護公益，應許與自己權利或法律上利益無
    直接關係之人民，得就行政機關之違法行為提起行政訴訟，
    惟此種訴訟究屬例外，不宜過度擴張，須以法律有特別規定
    者為限，始得為之。．．人民對公共利害或其權益之維護，
    得依請願法規定為請願之權利，不因本條規定而受影響。」
    等語。經查，原告所提上開法律，亦無一般人民得提起公益
    訴訟之特別規定，從而原告提起本件課予義務訴訟，其起訴
    不備要件而為不合法，應予駁回。
  (三)至於原告所提最高行政法院51年判字106 號、52年判字第
    269 號判例，均已指明對非屬行政處分之通知或非原告之權
    利或利益已受損害之情形，不得對之提起行政爭訟；另55年
    判字第223 號則係指「拒絕人民以陳情書請求被告官署修改
    地價之通知，為消極之行政處分，可提起行政爭訟」，均係
    以行政機關之函復，屬於行政處分者為前提，本件被告對原
    告所為或檢舉之函復，非屬行政處分，已如上述，則原告以
    所舉行政法院判例說明陳情與申請性質相同云云，亦不足為
    原告有利之認定。
四、次按「訴訟事件不屬行政法院之權限者，行政法院應以裁定
    駁回之。」行政訴訟法第107 條第1 項第1 款定有明文。查
    公務員違法失職應受懲戒者，依公務員懲戒法第19條規定，
    無論係由監察院審查後移送或由各院、部、會長官，地方最
    高行政長官或其他相當之主管長官，逕送公務員懲戒委員會
    審議者，其審議懲戒責任之機關為公務員懲戒委員會，並非
    行政法院審判之權限。至於發動懲戒，由監察院提出彈劾者
    ，涉監察權之行使；由相關之長官逕送審議者，亦涉行政權
    之行使，基於五權分立制度，均非司法權之所及，自非行政
    法院審判之權限，若逕予起訴請求即非合法，且不能補正，
    應依行政訴訟法第107 條第1 項第1 款裁定駁回之。本件經
    核原告請求「依公務員懲戒法規定懲戒違法失職人員」部分
    ，依上開規定與說明，並非合法，且不能補正，亦應併予裁
    定駁回之。
五、依程序未合實體不究之原則，就兩造實體上之主張，爰不予
    審究，原告請求傳訊證人及鑑定人部分，亦無必要，均附此
    敘明。
六、據上論結，本件原告之訴為不合法，爰依行政訴訟法第107
    條第1 項第10款、第104 條、民事訴訟法第95條、第78條、
    第85條第1 項，裁定如主文。
中　　華　　民　　國　　100 　年　　12　　月　　12　　日
　　　　　　        臺北高等行政法院第三庭
                          　　審判長法  官  黃  清  光
                            　 　　 法  官  程  怡  怡
                                    法  官　洪　遠　亮
上為正本係照原本作成。
如不服本裁定，應於送達後10日內向本院提出抗告狀（須按他造
人數附繕本）。
中　　華　　民　　國　　100 　年　　12　　月　　13　　日
          　　　　　　　　　　　　　書記官  方  偉  皓